臺灣高等法院民事判決
110年度上易字第941號
上  訴  人  許清豪  

訴訟代理人  連阿長律師
被  上訴人  郭建泰  
訴訟代理人  張耀聰律師
上列當事人間請求拆屋還地事件，上訴人對於中華民國110年7月
30日臺灣士林地方法院109年度訴字第1907號第一審判決提起上
訴，本院於111年1月11日言詞辯論終結，判決如下：
    主      文
上訴駁回。
第二審訴訟費用由上訴人負擔。
    事實及理由
一、上訴人主張：其為坐落新北市○○區○○段0000地號土地（下稱
    系爭土地）之所有權人，詎被上訴人竟以門牌號碼新北市○○
    區○○路000巷000弄0號房屋（下稱系爭房屋），無權占用系
    爭土地如原判決附圖A部分所示位置及面積，爰以先位之訴
    ，依民法第767條第1項前段、中段規定，請求被上訴人拆除
    系爭房屋，將占用土地返還予上訴人。又系爭房屋乃訴外人
    楊清平於民國77年間興建，其雖於77年11月19日將系爭房屋
    及占用土地出賣予被上訴人，惟倘認被上訴人並未取得系爭
    房屋之所有權及事實上處分權，而無權占有該屋，仍屬對上
    訴人就系爭土地之所有權造成妨害，爰依民法第767條第1項
    中段規定，以備位之訴，請求被上訴人自系爭房屋遷出。
二、被上訴人則以：上訴人為楊清平之女婿，上訴人與楊清平間
    關於系爭土地之買賣契約及所有權移轉登記，應屬通謀虛偽
    意思表示而無效，上訴人自不得就系爭土地行使物上請求權
    ；系爭土地原地主高志雄前以合建方式，提供系爭土地予楊
    清平起造系爭房屋，楊清平先於77年11月19日與被上訴人簽
    訂東方碧瑤買賣合約書（下稱系爭買賣契約），將系爭房屋
    及坐落土地出售予被上訴人，復於97年4月30日取得系爭土
    地之所有權，被上訴人對楊清平自屬有權占有，且上訴人於
    98年4月16日取得系爭土地所有權時，亦知悉被上訴人為有
    權占有，依誠信原則，上訴人應不得再請求被上訴人拆除系
    爭房屋及返還系爭土地；楊清平興建取得系爭房屋之所有權
    後，將該屋出售予被上訴人，嗣再取得系爭土地之所有權，
    則系爭房屋及系爭土地既先後均屬楊清平一人所有，則楊清
    平將系爭房屋及系爭土地先後讓與被上訴人及上訴人，應可
    類推或直接適用民法第425條之1規定，認兩造間有租賃關係
    存在；上訴人提起本件訴訟，係以損害被上訴人為主要目的
    ，顯屬權利濫用，不應准許等語，資為抗辯。
三、原審就上訴人之請求，為其敗訴之判決。上訴人不服，提起
    上訴，聲明：㈠原判決廢棄。㈡先位聲明：被上訴人應將系爭
    房屋拆除，並將占用之系爭土地返還上訴人。㈢備位聲明：
    被上訴人應自系爭房屋內遷出。被上訴人答辯聲明：上訴駁
    回。
四、兩造不爭執事項（見本院卷第142-143頁）：
　㈠系爭土地於97年前原為高志雄單獨所有，高志雄於96年12月2
    1日以夫妻剩餘財產差額分配為原因，將系爭土地所有權全
    部移轉登記予配偶李玉瑛，再經李玉瑛於97年4月30日以買
    賣為原因移轉登記予楊清平，楊清平嗣於98年4月16日以買
    賣為原因移轉登記予上訴人。
  ㈡楊清平係經系爭土地原地主高志雄同意後，在該地上興建系
    爭房屋，惟因未取得使用執照，故無法辦理保存登記。系爭
    房屋占用系爭土地之位置及面積如原判決附圖A部分所示。
  ㈢被上訴人與楊清平於77年11月19日簽訂系爭買賣契約，由被
    上訴人向楊清平購買系爭房屋及坐落之系爭土地，約定買賣
    價金為527萬元。又被上訴人另於78年間與楊清平簽立交屋
    切結書（下稱交屋切結書），被上訴人業已向楊清平繳納買
    賣價金126萬元，及交付36萬元支票（未兌現）。系爭房屋
    自78年起由被上訴人占有使用迄今。
五、本院之判斷
    兩造均同意簡化本件爭點之項目（本院卷第143頁），茲分
    述如下：
  ㈠上訴人是否為系爭土地之所有權人？
　1.上訴人主張其為系爭土地之所有權人，業據提出土地登記第
    二類謄本為證（見原審卷第18頁），復有新北市地籍異動索
    引在卷可佐（見原審卷第158頁），自堪認有據。
　2.被上訴人雖以上訴人與楊清平間就系爭土地所為買賣之債權
    行為及移轉所有權之物權行為，均為通謀虛偽意思表示而無
    效為由，否認上訴人已合法取得系爭土地之所有權。然：
　⑴按所謂通謀虛偽意思表示，乃指表意人與相對人互相故意為
    非真意之表示，即相對人不僅須知表意人非真意，並須就表
    意人非真意之表示相與為非真意之合意，始為相當。又通謀
    虛偽意思表示之行為係積極行為，非消極行為，故主張表意
    人與相對人間之法律行為係基於通謀虛偽意思表示者，依舉
    證責任分配原則，應由主張者就該積極事實負舉證責任，而
    非由他方就其法律行為非出於通謀虛偽意思表示乙事負舉證
    之責（最高法院109年度台上字第1773號判決意旨參照）。
  ⑵被上訴人主張上訴人與楊清平間就系爭土地所為買賣之債權
    行為及移轉所有權之物權行為，均為通謀虛偽意思表示，無
    非以上訴人為楊清平之女婿，且早於98年4月16日即以買賣
    為原因，登記取得系爭土地之所有權，然於105年3月31日「
    東方碧瑤社區重改建進度報告」第一次會議中，業主代表即
    楊清平之外甥李進生仍稱：「土地為何不過戶給各位，需楊
    清平先生親自回答，本人負責轉達」（見原審卷第86頁），
    105年8月28日「東方碧瑤社區重改建進度報告」第二次會議
    中，李進生亦表示：「有關社區土地抵押是楊清平先生與開
    發商之內部保證商業行為，無故意、惡意並與其他第三者無
    涉」等語（見原審卷第90頁），及楊清平與上訴人共同出具
    之不動產處分委任書（見原審卷第94頁）等，為其論據。然
    經核李進生所為前揭陳述及上開不動產處分委任書所載內容
    ，至多僅能證明上訴人雖已自楊清平受讓取得系爭土地之所
    有權，惟有關該土地之移轉登記、設定抵押權等處分等事宜
    ，楊清平仍有相當之決策權限，至楊清平是否並無將系爭土
    地出售予上訴人及使其取得該地所有權之真意，且上訴人就
    此亦與楊清平互為非真意之合意等情，則尚無從單憑前開事
    證及上訴人為楊清平女婿之身分關係，加以推斷認定。是以
    ，被上訴人所舉證據，既不足以證明楊清平與上訴人間就系
    爭土地之買賣及所有權移轉，確有互相故意為非真意表示之
    情事，則其指稱上訴人與楊清平間就系爭土地所為買賣之債
    權行為及移轉所有權之物權行為，均為通謀虛偽意思表示而
    無效，並據此否認上訴人為系爭土地之所有權人，自難認可
    採。
  ㈡被上訴人就系爭房屋有無事實上處分權？
　1.查，被上訴人係於77年11月19日與楊清平簽訂系爭買賣契約
    ，由被上訴人向楊清平購買系爭房屋及坐落土地，雙方並於
    78年間另簽訂交屋切結書，載明：系爭買賣契約總價為527
    萬元，其中自備款為162萬元，因客戶需要，先給予裝潢並
    於5月12日辦理交屋，被上訴人同意於交屋前付清81萬元（
    按：被上訴人前已繳納81萬元自備款，尚餘81萬元未繳），
    付款方式為開立日期1個月內之支票45萬元，及暫不押日期
    之支票36萬元，後者俟取得使用執照後1星期內由楊清平兌
    現，如未取得使用執照，則不得兌現等語，又被上訴人業依
    上開約定開立支票予楊清平，然因楊清平並未取得使用執照
    ，故其中36萬元之支票並未兌現，且系爭房屋已由楊清平交
    付予被上訴人占有使用迄今等情，均為兩造所不爭執（見兩
    造不爭執事項㈢），復有系爭買賣契約、交屋切結書等在卷
    足考（見原審卷第52-72頁），是依上情可知，被上訴人業
    已依交屋切結書所載交屋條件履行完畢，楊清平亦依約定於
    78年5月12日將系爭房屋交付予被上訴人占有使用，則被上
    訴人主張其業已取得系爭房屋之事實上處分權，自非無據。
　2.上訴人雖稱依交屋切結書所載，楊清平僅係將系爭房屋暫交
    由被上訴人裝潢，並無移轉事實上處分權之意思云云，然被
    上訴人既係向楊清平購買系爭房屋及坐落土地，且系爭房屋
    因尚未取得使用執照而無法辦理所有權第一次登記，復為買
    賣雙方當時所明知，則交屋切結書中所指「交屋」，自係將
    系爭房屋交付予被上訴人占有使用，並使其取得事實上處分
    權之意，而非僅將該屋暫交由被上訴人裝潢，否則，被上訴
    人在毫未取得系爭房屋任何權利之情況下，應無可能同意繳
    納自備款並遷入居住。況參以被上訴人自完成前揭交屋手續
    後，即遷入系爭房屋居住使用迄今，並登記為該屋之房屋稅
    納稅義務人等情，亦有現場照片、新北市政府稅捐稽徵處房
    屋現值評定明細表、105年至109年房屋稅繳款書等在卷足佐
    （見原審卷第304-324頁），更足徵被上訴人自始即以系爭
    房屋之事實上處分權人自居，且多年來未見楊清平表示反對
    之意，則上訴人僅以交屋切結書所載「先給予裝潢」等語，
    主張楊清平於辦理交屋時，並未將系爭房屋之事實上處分權
    讓與被上訴人云云，自與事實不符，難認可採。
  ㈢被上訴人是否無權占有系爭土地？上訴人得否請求被上訴人
    將系爭房屋拆除，並將占用之土地返還上訴人？
　1.按所有人對於無權占有或侵奪其所有物者，得請求返還之。
    對於妨害其所有權者，得請求除去之。民法第767條第1項前
    段、中段固有明定。惟按權利之行使，不得違反公共利益，
    或以損害他人為主要目的。行使權利，履行義務，應依誠實
    及信用方法。民法第148條亦有明文。而不動產之買賣或使
    用借貸等債之關係，固僅於當事人間有其效力，因該債之關
    係而占有不動產之人（債權人），不得執以對抗未繼受該法
    律關係之第三人，受讓該不動產之人行使物上請求權，請求
    占有人返還所有物，於通常情形，亦屬權利之正當行使；但
    該所有人若明知占有人係基於與債務人間之債之關係而占有
    該不動產，對於債務人而言非屬無權占有，惟為使其無從以
    債之關係為抗辯，脫免債務人容忍其占有之義務而受讓該不
    動產者，其取得所有權既在妨害債權人基於債之關係為抗辯
    ，則其行使物上請求權，自應認係以損害他人為主要目的，
    而為法所不許（最高法院97年度台上字第2338號判決意旨參
    照） 。
　2.經查，楊清平係經系爭土地原地主高志雄之同意，在該地興
    建系爭房屋，並與被上訴人簽訂系爭買賣契約，由被上訴人
    向楊清平購買系爭房屋及坐落土地等情，均為兩造不爭之事
    實，且被上訴人業已給付楊清平126萬元之自備款，至36萬
    元之支票係因楊清平未取得使用執照而未兌現，楊清平亦已
    將系爭房屋之事實上處分權讓與被上訴人等情，亦如前述，
    則楊清平既為系爭買賣契約之出賣人，自負有將系爭土地所
    有權移轉登記予被上訴人之義務。又查，楊清平已於97年4
    月30日取得系爭土地所有權，此有新北市地籍異動索引在卷
    可稽（見原審卷第158頁），則以楊清平本負有將系爭土地
    所有權移轉登記予被上訴人之義務，復已取得該地所有權，
    而有履行前開義務之可能，及被上訴人乃基於系爭買賣契約
    及楊清平讓與系爭房屋事實上處分權之原因，而占有系爭土
    地等情觀之，被上訴人自屬有權占有楊清平所有之系爭土地
    甚明。
　3.至楊清平雖於取得系爭土地所有權後，復於98年4月16日將
    該地移轉登記予上訴人，然查，上訴人乃楊清平之女婿，親
    誼關係緊密，其對於楊清平曾在系爭土地上興建系爭房屋，
    並將該屋事實上處分權讓與被上訴人之事實，已難諉為不知
    ，且系爭土地上建有房屋，並由被上訴人長期占有使用，亦
    為客觀上顯而易見之事實，則上訴人既明知系爭土地上已建
    有系爭房屋，且被上訴人係基於與楊清平間之買賣關係，而
    得占有使用系爭土地，自足認其在此條件下仍願受讓系爭土
    地之目的，即在於使被上訴人無從以其與楊清平間之債權關
    係為抗辯，藉以脫免楊清平原應容忍被上訴人占有系爭土地
    之義務；且觀以上訴人於取得系爭土地所有權後，就包含系
    爭房屋在內之社區重建事宜，仍多委由楊清平或李進生出面
    與社區住戶協商，李進生並曾於會議中表示：「土地為何不
    過戶給各位，需楊清平先生親自回答」、「有關社區土地抵
    押是楊清平先生與開發商之內部保證商業行為，無故意、惡
    意並與其他第三者無涉」等語（見原審卷第86、90頁），顯
    見楊清平在形式上雖將系爭土地所有權讓與上訴人，然就該
    土地之相關處分事宜，仍保有相當之決策權限，由此更足認
    楊清平將系爭土地移轉登記予上訴人，無非欲藉此阻斷被上
    訴人之債權關係抗辯，以達楊清平得無庸再繼續容忍被上訴
    人占有系爭土地之目的甚明，則揆諸前揭說明，上訴人於取
    得系爭土地之所有權後，再以行使物上請求權為名，請求被
    上訴人拆除系爭房屋並返還占用之系爭土地，自屬以損害他
    人為主要目的，而為權利濫用，且有違誠信原則，不應准許
    。
  ㈣上訴人得否請求被上訴人自系爭房屋遷出？
　　基於前述相同理由，上訴人以被上訴人占有使用系爭房屋，
    亦屬無權占有系爭土地為由，依民法第767條第1項中段，請
    求被上訴人自系爭房屋遷出，亦屬權利濫用及違反誠信原則
    ，無可准許。
六、綜上所述，上訴人先位之訴依民法第767條第1項前段、中段
    規定，請求被上訴人拆除系爭房屋，將占用之系爭土地返還
    上訴人，及備位之訴依民法第767條第1項中段規定，請求被
    上訴人自系爭房屋遷出，均於法不合，不應准許。從而原審
    所為上訴人敗訴之判決，並無違誤。上訴論旨指摘原判決不
    當，求予廢棄改判，為無理由，應駁回其上訴。
七、本件事證已臻明確，兩造其餘之攻擊或防禦方法及所用之證
    據，經本院斟酌後，認為均不足以影響本判決之結果，爰不
    逐一論列，附此敘明。
八、據上論結，本件上訴為無理由，依民事訴訟法第449條第1項
    、第78條，判決如主文。
中　　華　　民　　國　　111 　年　　1 　　月　　25　　日
                  民事第二十庭  
                        審判長法  官  周祖民
                              法  官  張永輝
                              法  官  馬傲霜
正本係照原本作成。
不得上訴。
中　　華　　民　　國　　111 　年　　1 　　月　　25　　日

    　　　　　　　　　　　　　書記官  崔青菁